臺灣宜蘭地方法院刑事庭刑事判決　　　　　　　　　　　　九十年度訴字第三號
　　公　訴　人　臺灣宜蘭地方法院檢察署檢察官
　　被　　　告　丙○○
　　選任辯護人　林世超
右列被告因偽造有價證券等案件，經檢察官提起公訴（八十九年度偵緝字第四八號、
四九號、五０號），本院判決如左：
    主  文
丙○○連續行使偽造私文書，足以生損害於他人，處有期徒刑陸月，如易科罰金，以
佰元折算壹日。
    事  實
一、丙○○於民國八十四年九月二十日起以其夫蔡瑞榮（另經台灣宜蘭地方法院檢察
    署檢察官不起訴處分）擔任會首，召集每會新台幣（下同）一萬元，會期至八十
    八年三月二十日止，會員共計四十二人（連同會首共計四十三會），採內標方式
    標會，每月二十日十三時許，在其位於宜蘭縣五結鄉○○村○○街十三號住處開
    標，詎丙○○意圖為自己不法所有之概括犯意，自八十四年十月二十日起至八十
    六年十二月二十日止，連續利用投標時活會會員未全數實際到場投標之機會，向
    到場會員佯稱係受未到場之會員委託投標，而以口頭陳述標金以標得會款，有時
    則僅填具不詳金額之標金表示競標文義之私文書，持以行使參加該互助會之競標
    而得標，先後以此詐術，冒標乙○○名義（共參加四會，其中二會由他人所轉讓
    ）標得互助會款二會（分別以二千八百元不等之投標額）及戊○○一會（以三千
    三百元之投標額），使得互助會之活會會員乙○○、甲○○、庚○○、戊○○（
    原名周素華）陷於錯誤，而分別繳交不詳數額之會款予丙○○，足生損害於遭冒
    標之活會會員及其他活會會員之利益。
二、案經宜蘭縣警察局羅東分局移送暨乙○○及戊○○訴請台灣宜蘭地方法院檢察署
    偵查起訴。
    理  由
壹、訊據被告丙○○對於前揭犯行自白不諱，核與被害人乙○○、戊○○、甲○○、
    庚○○指述情節相符，且有互助會會員名冊等在卷可稽，被告自白有相符之證言
    、物證佐之，其自白堪可採信，本件被告犯行堪以認定。
貳、
一、查合會競標之標單係表彰係會員以自身名義參與競標之金額，應屬刑法第二百二
    十條第一項之準文書。是核被告丙○○冒用會員名義，私行填載參與競標之金額
    並行使於開標現場，實足以生損害於被冒標之會員甚明，所為應係犯刑法第二百
    十條、第二百二十條之偽造準私文書罪。其偽造之低度行為，為行使之高度行為
    所吸收，不另論罪。又以此方式標取會款之行為，係詐欺取財行為。是核被告所
    為係犯刑法第二百十六條、第二百十條之行使偽造私文書罪、及刑法第三百三十
    九條第一項之詐欺取財罪。而其先後多次詐欺取財及行使偽造私文書之各行為，
    時間緊接，犯罪構成要件相同，顯均係基於概括犯意反覆為之，均應依刑法第五
    十六條連續犯之規定，論以一罪並加重其刑。又被告於每次會期向活會會員詐取
    會款，乃屬以同一詐欺行為侵害多數活會會員之財產法益，為一行為觸犯多數罪
    名之想像競合犯，應從一重處斷。另其係以行使偽造私文書之方法，以遂行其詐
    欺取財之目的，其所犯行使偽造私文書與詐欺取財二罪間，要有方法、目的之牽
    連關係，應依刑法第五十五條牽連犯之規定，從一重之行使偽造私文書罪論處。
    次查，被告行為後，刑法第四十一條業於九十年一月十日公布，同年月十二日生
    效，而修正後之刑法第四十一條第一項規定「犯罪最重本刑為五年以下有期徒刑
    之罪，而受六月以下有期徒刑或拘役之宣告，因身體、教育、職業或家庭之關係
    或因其他正當事由，執行顯有困難者，得以一元以上三元以下（業據罰金罰鍰提
    高標準條例第二條前段規定，就其原定數額提高為一百倍折算一日）折算一日，
    易科罰金。但確因不執行所宣告之刑，難收矯正之效或難以維持秩序者，不在此
    限。」是此項修正對被告較屬有利，自應依刑法第二條第一項前段之規定，適用
    裁判時之新法。審酌被告不思以合法途徑獲致財富，竟以冒標方式詐取活會會員
    會款，嚴重侵害被害人財產法益，犯罪情節重大，惟念其犯罪後坦承犯行，且目
    前已逐步清償部分被害人之會款（此有告訴人庚○○於本院九十一年一月十一日
    審理中、告訴人乙○○於八十九年六月二十日偵訊筆錄陳述及債權讓渡書等可稽
    ），及其他犯罪動機、目的、手段、素行等一切情狀，爰酌情量處如主文所示之
    刑，並諭知易科罰金之折算標準，以示懲儆。至被告偽造持以行使冒標詐財之標
    單，業據被告供述已於每此開標後丟棄（見本院九十年五月十五日訊問筆錄），
    應堪認定冒標所用之標單均已滅失而不存在，爰不併予宣告沒收，特此敘明。
二、至公訴意旨認被告除以乙○○、戊○○二人名義並持以冒標詐取會款之事實外，
    尚有冒以會員甲○○、庚○○之名義投標會款等情。然經傳訊甲○○、庚○○二
    人均到庭陳述：目前仍是活會等語（見本院九十一年一月十一日審理筆錄），是
    公訴意旨此部分認定被告亦涉有如起訴書所載之偽造文書犯嫌，尚有誤會，附此
    述明。
、公訴意旨另以：
 (1)被告丙○○連續於八十五年十二月十五日、八十六年二月間，在無支付能力之情
   況下分別向黃麗珍及戊○○（原名周素華）詐稱其夫蔡瑞榮在台北承包鋼筋工程
   需資金標得工程，標得後即可返還等詞，使其二人陷於錯誤，而各借予丙○○九
   十五萬元、二十萬元。嗣八十七年十二月二十日後丙○○即避不見面，逃匿無縱
   ，因認被告涉有詐欺罪嫌。
 (2) 丙○○意圖為自己不法所有，於八十六年十二月間在宜蘭縣五結鄉○○村○○街
    十三號住處拾得前述互助會會員丁○○所遺失未填載金額及日期，票號ＭＢ00
    00000號、戶名丁○○、帳號０五七五四四號，以第一商業銀行羅東分行為
    付款銀行之支票一紙，竟加以偽載面額為二十萬元整、發票日八十七年元月七日
    後持向不知情之辛○○借款二十萬元，辛○○則將系爭支票背書轉讓予不知情之
    己○○，俟己○○於八十七年一月七日持票向宜蘭縣冬山鄉農會提示付款遭拒後
    ，發覺上情，因認被告涉有侵占遺失物罪及偽造有價證券罪。
一、公訴意旨認為被告涉有前開犯嫌係以：(1)被害人黃麗珍及戊○○、丁○○指訴綦
    詳；(2)證人辛○○證述；臺灣銀行支票存根三紙、財政部台灣省北區國稅局出具
    蔡瑞榮於八十三年度至八十六年度之綜合所得稅資料及丁○○於第一商業銀行羅
    東分行帳號00000000000號活期儲蓄存款存摺各一份等物證；(3)參以
    借票予人週轉者衡情出借人為求慎重必親自簽發，尤以日期及金額等絕對必要記
    載事項未免他日發生爭執，更無假借他人之手填載可能，而系爭支票之發票日及
    金額竟會任由被告自行填載，被告所辯悖於常情，況被告亦自承先前向丁○○所
    借之票據均由丁○○填載完成等詞，何獨系爭票據一反常情以空白票據方式交予
    被告，而丁○○又甘冒涉犯誣告罪之虞向相關單位申報遺失，亦與事理不符等為
    主要論據。
二、按犯罪事實應依證據認定之，無證據不得推定其犯罪事實。又不能證明被告犯罪
    者，應諭知無罪之判決，刑事訴訟法第一百五十四條、第三百零一條第一項分別
    定有明文。次按刑事訴訟法上所謂認定犯罪事實之證據，係指足以認定被告確有
    犯罪行為之積極證據而言，該項證據自須適合於被告犯罪事實之認定，始得採為
    斷罪資料；如未能發現相當證據，或證據不足以證明，自不能以推測或擬制之方
    法，以為裁判之基礎。又告訴人之告訴，係以使被告受刑事訴追為目的，是其陳
    述是否與事實相符，仍應調查其他證據以資審認（有最高法院五十二年台上字第
    一三００號判例意旨可資參照）。末按刑法第三百三十九條第一項詐欺罪之成立
    ，以意圖為自己或第三人不法所有，以詐術使人將本人或第三人之物交付為要件
    。所謂以詐術使人交付，必須被詐欺人因其詐術而陷於錯誤，若其所用方法，不
    能認為詐術，亦不致使人陷於錯誤，即不構成該罪，最高法院二十九年上字第三
    一○五號、四十年臺上字第八六號、四十六年臺上字第二六○號分別著有判例可
    資參照。又刑事被告依法不負自證無罪之義務，故在別無積極證據之情形下，自
    難違反刑事訴訟法第一百五十四條之規定，以被告單純債務不履行之狀態，推定
    被告自始即有不法所有之意圖而施用詐術。
三、訊據被告堅詞否認有詐欺、侵占遺失物罪、偽造有價證券及行使偽造有價證券罪
    嫌，辯稱：向黃麗珍、戊○○係為繳交會款及償債目的，並非刻意詐欺渠等二人
    ；另系爭支票事項丁○○所借得，支票是丁○○簽發好交與其使用等語。
四、經查：
（一）被告涉犯詐欺戊○○與黃麗珍部分：
    (1)訊據告訴人戊○○於偵訊中供述：「他說買屋欠他人錢，債主逼債於八十五年
      八月二十日向我借五十萬元，有寫一張借據給我，又於八十六年二月起以其夫
      在中南部標工程需資金，陸續向我借一百萬元‧‧‧，至八十六年十一月間因
      我需用錢向他要債，他才簽發五張支票面額各為二十萬元。」、「其夫週轉不
      靈向我借錢。」、「借款與被告並未要求利息。」等語（見八十七年偵字第六
      七Ｏ號偵查卷第十二頁反面、八十九年偵緝字第四八號偵查卷第七十頁反面）
      ，由告訴人前揭陳述可知，被告當時借款之時，已表明資金周轉困難之情況，
      且由告訴人並未向被告索取利息之事實，亦得見當時可能係考量當時被告之經
      濟情況而未約定利息；再者，由告訴人所提出由被告書立之借據中可見，其表
      明請求返還借款應於三個月前為之（此有見八十七年偵字第六七Ｏ號偵查卷第
      三頁所附之借據可資參考），是由該等借據足見，被告當時曾明確表明其籌措
      借款需要三個月之時間，一般人由此一借據應可輕易察覺借款人資金周轉情況
      不良，足見告訴人於出借款項時對於被告債務狀況不佳之情形已知悉，被告並
      未刻意以隱匿不告知經濟狀況之詐騙手段騙取告訴人出借款項應足認定。
    (2)另據告訴人黃麗珍指述：「（問：被告以何理由向你借錢？）七十萬元是她先
      生工程週轉不靈。」等語（見八十九年偵緝字第四八號偵查卷第七十頁反面）
      ，由告訴人黃麗珍指述足見，被告當時借款之時亦未刻意隱匿經濟狀況不佳之
      事實。
    (3)綜上所述，告訴人黃麗珍與戊○○於出借款項時對於被告當時週轉不靈之情況
      均已知悉，且由承辦檢察官向宜蘭縣五結鄉農會函查被告甲存帳戶（0000
      00000號）成為拒絕往來戶之時間為八十七年二月六日，及依據本院職權
      向調取之帳戶紀錄得見，本件開票與告訴人周素華及告訴人黃麗珍之時，其當
      時支票往來之情況尚屬良好，並未刻意開立信用往來不佳之票據與告訴人，足
      見當時應有償還之意，故而由前開被害人之指述及被告事後債務不履行之事實
      尚無法認定被告有何詐術手段，此外，亦查無其他補強之事證用以證明被告之
      犯行，本件僅得認定屬於債務不履行之民事糾紛，應循民事訴訟途徑救濟，至
      其所涉詐欺罪行因欠缺充足積極事證尚難證明。
（二）被告所涉侵占遺失物及偽造有價證券罪部分：
      經證人辛○○於警訊中供述：該票據是丙○○本人於八十六年十二月初交給我
      ，我於八十六年十二月中旬轉交給己○○作為貨款之用等語（見八十七年三月
      十八日警訊筆錄），此筆錄距離本案發生之時間較為密接，至於案發二年後於
      偵查及本院審理開庭時對於本件收票之日期無法明確陳述，應係因案發時間過
      久，記憶不清所致，此與常情尚不違背（見八十九年偵緝字第四八號偵查卷第
      二十九頁八十九年三月十四日偵訊筆錄），是對證人辛○○收受此張票據之時
      間應以其於警訊中處於記憶尚明確之時之陳述較為正確、可採；至告訴人丁○○對於票據失竊地點及時間先後陳述不一，其於遺失票據申報書「票據喪失日
      期及地點」欄中記載為「八十六年十二月二十八日在家中遺失」（見卷內遺失
      票據申報書），於警訊中指述：「大約在八十六年十二月二十八日左右遺失」
      （見宜蘭縣警察局羅東分局刑案偵查卷宗八十七年三月二日警訊筆錄），後經
      證人辛○○持系爭支票向本院羅東簡易庭聲請支付命令，經本院羅東簡易庭以
      八十七年羅促字第九Ｏ八號核發支付命令後，告訴人於八十七年三月二十五日
      聲明異議，於聲明異議狀中陳述：「系爭支票於八十六年十二月中旬於丙○○
      家中遺失。」（參見本院羅東簡易庭八十七年羅簡字第八八號給付票款民事簡
      易訴訟卷宗所附聲明異議狀）；此外，姑不論告訴人指述失竊時間（十二月中
      旬或十二月二十八日）何者正確，然由證人辛○○於警訊中供述得見，其收受
      丙○○所交付之系爭支票之時間（八十六年十二月初），顯然早於告訴人指述
      遺失之時間（八十六年十二月中旬或八十六年十二月二十八日），綜上，告訴
      人指述與證人證述及物證（遺失票據申報書）不一，具有明顯瑕疵，不得據為
      認定被告不利之依據，此外亦無其他積極佐證證明其指述，被告所涉侵占遺失
      物及偽造有價證券罪部分之罪嫌，因證據不足而無法認定。
五、公訴意旨雖認被告上開涉犯刑法第三百三十九條第一項詐欺罪、第二百零一條第
    一項偽造有價證券罪、第三百三十七條侵占遺失物罪等罪嫌，然本院均查無其他
    積極事證足認被告有何上開犯行，其此部分之犯罪應屬不能證明，惟公訴人認此
    部分與前開被告有罪部分，有裁判上一罪之關係，均爰不另為無罪之諭知。
據上論斷，刑事訴訟法第二百九十九條、刑法第二條第一項前段、第三百三十九條第
一項、第二百十條、第二百十六條、第二百二十條、第五十五條、第五十六條、第四
十一條第一項、罰金罰鍰提高標準條例第一條前段、第二條，判決如主文。
本案經檢察官張鳳清到庭執行職務。
中    華    民    國     九十一     年     一     月      二十五        日
                                  臺灣宜蘭地方法院刑事第一庭
                                          法  官 李 毓 華
右正本證明與原本無異。
如不服本判決，應於判決送達後十日內，向本院提出上訴狀。(應附繕本)
                                          書記官 林 慶 生
中    華    民    國     九十一     年     一     月      二十八       日
附錄法條：
中華民國刑法第三百三十九條
 (普通詐欺罪)
意圖為自己或第三人不法之所有，以詐術使人將本人或第三人之物交付者，處五年以
下有期徒刑、拘役或科或併科一千元以下罰金。
中華民國刑法第二百一十條
 (偽造變造私文書罪)
偽造、變造私文書，足以生損害於公眾或他人者，處五年以下有期徒刑。
中華民國刑法第二百一十六條
 (行使偽造變造或登載不實之文書罪)
行使第二百十條至第二百十五條之文書者，依偽造、變造文書或登載不實事項或使登
載不實事項之規定處斷。
中華民國刑法第二百二十條
在紙上或物品上之文字、符號、圖畫、照像，依習慣或特約，足以為表示其用意之證
明者，關於本章及本章以外各罪，以文書論。
錄音、錄影或電磁紀錄，藉機器或電腦之處理所顯示之聲音、影像或符號，足以為表
示其用意之證明者，亦同。
稱電磁紀錄，指以電子、磁性或其他無法以人之知覺直接認識之方式所製成之紀錄，
而供電腦處理之用者。
